【裁判字號】    96,重上,552
【裁判日期】    980331
【裁判案由】    塗銷所有權移轉登記等
【裁判全文】
臺灣高等法院民事判決                 96年度重上字第552號
上  訴  人  丁  ○
訴訟代理人  鍾周亮律師
被 上 訴人  丙  ○
訴訟代理人  洪維煌律師
被 上 訴人  戊○○
訴訟代理人  盧國勳律師
複 代 理人  歐德芳律師
上列當事人間請求塗銷所有權移轉登記事件，上訴人對於中華民
國96年9月28日臺灣臺北地方法院96年度重訴第701號第一審判決
提起上訴，並為訴之追加，本院於98年3月10日言詞辯論終結，
判決如下：
    主  文
上訴及追加之訴均駁回。
第二審訴訟費用(含追加之訴部分)由上訴人負擔。
    事實及理由
壹、程序方面：
    按在第二審為訴之變更或追加，非經他造同意，不得為之。
    但請求之基礎事實同一者，不在此限。民事訴訟法第446條
    第1項、第255條第1項第2款分別定有明文。查上訴人在原審
    起訴時，主張依民法第184條第1項前段、後段、第87條、第
    113條、第242條前段、第244條第1項、第2項等規定，請求
    被上訴人戊○○與丙○就坐落臺北縣新店市○○段木柵小段
    000-0000號土地應有部分10000分之515，及其上建號18670
    號即門牌臺北縣新店市○○○路21號建物、建號18671 號即
    門牌號碼臺北縣新店市○○○路21-1號建物（下稱系爭房地
    ）之所有權全部所為之所有權移轉登記，應予塗銷；嗣追加
    請求戊○○應於系爭所有權移轉登記無法塗銷時，給付上訴
    人新臺幣（下同）1,000萬元。上訴人復於本院基於同一基
    礎事實，追加民法第179條為其訴訟標的，核上訴人追加之
    新訴與舊訴係本於同一基礎事實，揆諸前揭規定，毋庸得被
    上訴人同意，應予准許，合先敘明。
貳、實體方面：
一、上訴人起訴主張：
  (一)伊於民國 (下同)95 年10月間以430萬元向被上訴人丙○購
    買系爭房地，業已付訖價金，雙方並共同委託代書辦理所有
    權移轉登記。詎丙○於同年月31日佯稱雙方因故未能合意，
    要求代書撤銷上開不動產移轉登記，致伊迄未取得系爭房地
    之所有權，伊乃訴請丙○依約履行移轉系爭房地所有權之義
    務，業經原審於96年4月24日以96年度訴字第41號民事判決
    伊勝訴在案。
  (二)丙○於上開移轉所有轉案件言詞辯論終結前之96年1月15日
    ，為避免於該事件獲不利判決，乃與被上訴人戊○○通謀訂
    立不實之離婚協議書，並以剩餘財產差額分配為名，於96年
    2月2日將系爭房地所有權移轉登記予戊○○。倘丙○與戊○
    ○間之離婚為真實，何以丙○於另案原審之答辯狀、辯論意
    旨狀、多次言詞辯論程序均未提及，可證丙○與戊○○係通
    謀虛偽離婚。是依民法第87條第1項規定，其意思表示無效
    ，依同法第113條規定，戊○○負有回復原狀之義務，伊自
    得請求戊○○塗銷上開所有權移轉登記。
  (三)系爭房地為丙○應負移轉登記予伊之債務，屬丙○於婚姻關
    係存續所負之債務，於計算夫妻剩餘財產差額分配時，應予
    扣除之，非屬剩餘財產，自無差額分配之可言，被上訴人等
    違反民法第1030條之1強制規定，依民法第71條規定，被上
    訴人間之剩餘財產差額分配及以此為原因之所有權移轉登記
    ，均為自始、當然、絕對無效。戊○○所受移轉之登記即應
    塗銷，其不予塗銷，致侵害伊對丙○之所有權移轉登記債權
    ，伊自有權請求戊○○塗銷系爭所有權移轉登記以回復原狀
    。另被上訴人等以非剩餘財產之系爭房地作為差額分配之標
    的物而為登記原因之所有權移轉登記，亦係就系爭房地為不
    實之移轉登記，伊得主張依民法第184條第1項後段請求塗銷
    登記。
  (四)退步言之，縱系爭房地所有權移轉登記非丙○、戊○○通謀
    虛偽而為，惟丙○與戊○○以非法剩餘財產差額分配所為移
    轉登記，係自始無效，丙○得隨時請求戊○○塗銷系爭移轉
    登記，然其可得行使而不為行使，可證丙○怠於行使權利，
    而伊已給付430萬元價金與丙○，而其片面違約拒不履行移
    轉登記，丙○已對伊應負遲延責任，伊依民法第242條前段
    行使代位權，代位丙○請求塗銷戊○○之所有權移轉登記。
    另丙○無償將系爭房地以剩餘財產差額分配為名，移轉登記
    予戊○○，此行為害及伊之債權，伊亦得依民法第244條第1
    項、第2項規定，請求撤銷渠等間就系爭房地所有權移轉原
    因關係之債權行為，及移轉所有權之物權行為，並依同條第
    4項規定，請求渠等塗銷系爭房地所有權移轉登記。
  (五)丙○於92年8月6日提供系爭房地予訴外人聯邦商業銀行股份
    有限公司（下稱聯邦銀行）設定最高限額960萬元之抵押權
    ，並辦妥設定登記。而依民法第349條規定，出賣人應擔保
    第三人就買賣之標的物，對於買受人不得主張任何權利，丙
    ○應自行清償並塗銷此抵押權設定登記，詎其售予伊之系爭
    房地上仍有前開抵押權設定，伊自得依同法第353條規定，
    請求丙○賠償因債務不履行致伊所受之損害即960萬元等語
    。
  (六)上訴人於原審依民法第87條、第113條、第184條第1項、第
    242條前段、第244條第1項、第2項、第1項之規定，請求１
    先位聲明部分：戊○○與丙○就系爭房地所為之所有權移轉
    登記，應予塗銷。如不能塗銷時，戊○○應給付上訴人1000
    萬元。２備位聲明部分：請求撤銷戊○○與丙○間就系爭
    房地所為之剩餘財產差額分配債權行為，及所有權移轉登記
    物權行為。戊○○與丙○間在前項範圍內之所有權移轉登
    記應予塗銷，並回復為丙○之登記名義。３丙○應給付上訴
    人960萬元及法定遲延利息。原審為上訴人敗訴之判決，上
    訴人不服，提起上訴，並為訴之追加，增列民法第179條為
    訴訟標的，並於本院聲明：１先位聲明：原判決廢棄。
    被上訴人戊○○應將坐落台北縣新店市○○段木柵小段183
    之1279地號土地之應有部分10000之515，及其上建號18670
    號(即門牌號碼台北縣新店市○○○路21號)房屋與建號18671
    號 (即門牌號碼台北縣新店市○○○路21之1號)房屋之所有
    權全部，所為之所有權移轉登記，予以塗銷。被上訴人丙
    ○應給付上訴人960萬元，及自起訴狀繕本送達翌日起至清
    償日止，按週年利率百分之5計算之利息。２備位聲明：
    原判決廢棄。請求撤銷被上訴人戊○○與被上訴人丙○間
    就坐落台北縣新店市○○段木柵小段183之1279地號土地之
    應有部分10000之515，及其上建號18670號 (即門牌號碼台
    北縣新店市○○○路21號)房屋與建號18671號 (即門牌號碼
    台北縣新店市○○○路21之1號)房屋之所有權全部所為之剩
    餘財產差額分配債權行為及所有權移轉登記物權行為。被
    上訴人丙○應給付上訴人960萬元，及自起訴狀繕本送達翌
    日起至清償日止，按週年利率百分之5計算之利息。被上
    訴人戊○○應給付上訴人1,000萬元，及自起訴狀繕本送達
    翌日起至清償日止，按年息百分之5計算之利息。
二、被上訴人則分別抗辯：
  (一)丙○部分：
   １伊與上訴人並未就系爭房地成立買賣契約，當初兩造係約
     定由伊將系爭房地贈與上訴人，此由兩造委託代書辦理系
     爭房地過戶登記之委託書記載「涉及二親等贈與稅之申報
     等相關程序」，及伊以95年11月14日之臺灣銀行文山簡易
     型分行之支票，將上訴人匯予伊作資金流動證明之匯款430
     萬元退回，由兩造之母柏廖美惠代理上訴人收受該紙支票
     可證。又上開退還之430萬元支票為柏廖美惠簽收後，經上
     訴人背書後，再存入銀行帳戶兌領，顯然係上訴人於取得
     該支票，再將該紙支票背書轉予柏廖美惠，或授權柏廖美
     惠逕以上訴人之名背書後存入銀行，否則支票背後應不會
     有上訴人之背書，故該紙支票應確已為上訴人所收受無誤
     。上訴人主張其為伊之債權人，然上訴人僅提出委託書、
     430萬元匯款與契稅繳款單，始終無法提出兩造於移轉產權
     原因關係之書面，無法證明買賣契約為真正，則上訴人如
     何能以買賣契約主體之地位，向伊為債權之主張請求？兩
     造既僅成立贈與契約，伊在移轉系爭房地所有權之前，即
     撤銷贈與，自不負移轉系爭房地所有權予上訴人之責。
   ２伊與戊○○確因夫妻感情不睦，於96年1月15日簽訂離婚協
     議書，並由乙○○律師及甲○○在場見證，並至戶政事務
     所辦理離婚登記，是此離婚行為已合法生效。彼等間離婚
     協議及剩餘財產差額分配之約定，均非通謀虛偽意思表示
     ，上訴人執此主張，即應盡舉證之責。至上訴人舉訴外人
     甲○○於另案原審96年重訴字第542號筆錄為證，倘若上訴
     人所舉之筆錄記載為真，亦係伊與戊○○在乙○○律師處
     辦理離婚見證事務後，方由伊個人向乙○○律師請教法律
     問題與委託李律師處理訴訟，其處理之情狀委難逕論有如
     何背於善良風俗方法加損害於上訴人。再者，上訴人稱以
     430萬元購買系爭房地，姑不論該430萬元資金已退回上訴
     人，縱使有二重買賣致標的物給付不能，亦為債務不履行
     請求金錢損害賠償，上訴人並無請求戊○○塗銷系爭房地
     移轉登記之理。另戊○○自離婚協議中，基於夫妻剩餘財
     產差額分配所取得之不動產，於取得前已有高額銀行貸款
     債務數千萬元存在，戊○○所取得之財產價值委無上訴人
     所指之過高情狀。
   ３民法第1030條之1所規定之夫妻剩餘財產差額分配請求權，
     係著眼於夫妻間之身分行為，具有人格法益性質，非單純
     之財產上行為；況離婚時關於財產與債務如何確定，本應
     依婚姻當事者所核認之資料為準，非以第三人所質疑部分
     為據。再依民法第1030條之1第2項規定，已明訂如該剩餘
     財產分配有失公平之處者，尚非分配無效，其效果係請求
     法院為調整或免除分配，此為歸屬予離婚者之專有權利，
     非任意第三人得以主張代位行使該權利，上訴人無權對此
     行使民法第244條之撤銷訴權。縱認伊對上訴人負有移轉系
     爭房地所有權之債務，然上訴人之債權內容乃為特定物之
     給付，依民法第244條第3項規定，上訴人並無行使同法條
     第1、2項撤銷權之權利。
   ４縱認兩造間就系爭房地訂有買賣契約，惟兩造成立買賣契
     約時，系爭房地上已有抵押權存在，上訴人對此亦屬明知
     ，依民法第351條規定，伊不負權利瑕疵擔保責任。再者，
     上訴人主張買受系爭房地之價金僅為430萬元，設若伊有義
     務塗銷最高限額960萬元之抵押權，顯違買賣常情，尤證伊
     並無塗銷該抵押權設定之義務。上訴人所指之95年10月間
     有買賣情事，當時系爭房地所設定抵押權，其抵押債權尚
     存758萬6,469元，如有上訴人所指買賣並塗銷抵押權乙事
     ，衡於常情，雙方應會有書面約定或配合辦理塗銷抵押權
     登記之作業程序，然上訴人至今無法提出上開證據，可知
     上訴人之主張並非實在。並於本院聲明：上訴駁回。
  (二)戊○○部分：
   １按夫妻是否離婚或於何時離婚，係夫妻雙方所自主決定，
     非外人所得干涉，伊無法與丙○繼續維持婚姻關係，主要
     係因丙○之言語、肢體上粗魯行為，及與配偶以外之女性
     有交往過密之情形所致。上訴人未提出證據證明伊與丙○
     間為假離婚，徒以推測之詞，謂兩人間離婚及就剩餘財產
     差額分配之約定為通謀虛偽意思表示。上訴人雖提出伊曾
     於96年1月中旬將臥病在床之前公公即柏良軍，接至位於台
     北市○○○路○段159巷1弄16號12樓住處照顧一段時日，並
     提出用膳紀錄，及空言指稱伊與丙○仍一起上、下班，一
     起同住及證人柏廖美惠之證詞等證據，證明伊與丙○間未
     有離婚之事實。惟伊係為回饋感恩而細心照顧柏良軍，且
     有限責任台北縣大江計程車運輸合作社理事主席 (即負責
     人) 為訴外人曾建龍，伊僅為會計，且早於93年12月31日
     即已離職。柏廖美惠既無與伊同赴南鯤鯓進香，且柏廖美
     惠既未與伊、丙○同住，是其所言「丙○、戊○○都同進
     同出」云云，自屬臆測。況依據伊與丙○之離婚協議，丙
     ○因離婚分得之財產計有猶登記於丙○名下之國內不動產
     及國外之動產、不動產及存款400餘萬元，而丙○係美國公
     司「PO Family Realty」（即柏氏家族不動產公司）之合
     夥人兼經理，該公司在美國擁有眾多不動產供出租，該等
     在美國之財產價值逾億元。設若丙○對上訴人負有移轉系
     爭不動產登記之債務，丙○自得以其所分得之財產清償該
     筆債務，何來無剩餘財產可供分配予伊之理？縱認丙○負
     有將系爭房地所有權移轉登記予上訴人之債務，離婚時未
     予扣除，充其量亦為丙○得否以該債務未扣除為由，請求
     伊返還其多分得財產。伊與丙○間就系爭房地所為之移轉
     登記，仍為兩人之真意，並無不實情形。何況，民法第
     1030條之1第2項規定：依第1項規定為平均分配顯失公平者
     ，法院得調整或免除其分配額。由上開法院得於一定要件
     下，為平均分配以外處置之規定，在在可證，民法第1030
     條之1第1項前段關於剩餘財產分配之規定，非強制或禁止
     規定。
   ２又民法第184條第1項前段所稱之權利並不包括債權在內，
     上訴人主張遭受侵害者，既為上訴人對丙○請求移轉系爭
     房地所有權之「債權」，則上訴人以民法第184條第1項前
     段規定為請求權基礎，自屬違誤。
   ３再者，上訴人請求丙○移轉系爭房地所有權之債權，係以
     給付特定物為標的之債權，不得聲請法院撤銷，此觀民法
     第244條第3項規定即明；另丙○移轉系爭房地所有權予伊
     之原因，係夫妻離婚而為剩餘財產差額分配之身分行為，
     依前開法條規定，上訴人亦不得聲請法院撤銷。退步言之
     ，縱認本件無民法第244條第3項規定之適用，丙○移轉系
     爭房地所有權予伊，並未害及上訴人之債權，上訴人亦不
     得行使撤銷權。本件縱認上訴人對被上訴人丙○有移轉系
     爭不動產所有權登記之債權，惟該債權既係以給付特定物
     為標的之債權，則伊與丙○間移轉所有權登記之行為，縱
     有害及債權，亦僅有害於上訴人以給付特定物為標的之債
     權，上訴人應依債務不履行規定請求丙○負損害賠償之責
     ，乃竟依民法第244條第1項及第2項行使撤銷權之規定，自
     屬違誤。
   ４伊與丙○間為系爭房地所有權移轉登記之原因，係夫妻剩
     餘財產差額分配請求權，而非無償贈與，上訴人主張丙○
     無償將系爭房地移轉登記予伊，應由上訴人舉證證明之。
     倘認伊與丙○間為系爭房地所有權移轉登記為有償行為，
     上訴人未舉證證明伊於系爭房地所有權移轉時，伊明知此
     舉有害於上訴人之權利，上訴人自無由依民法第244條第2
     項規定行使撤銷權。
   ５系爭房地係伊與丙○兩人於婚姻關係存續中所取得，並登
     記於丙○名下，伊因信賴該登記之公信力而於離婚時分配
     取得之不動產權利，自應受到保護。伊與丙○於96年1月15
     日離婚並協議將包括系爭房地在內之財產分歸由伊取得，
     姑不論上訴人與丙○間就系爭房地存有何糾紛，基於債權
     關係之相對性，渠等兄弟間之事由，自不得對抗善意第三
     人，伊因信賴登記而取得之系爭房地所有權，不受影響，
     應受保護等語。並於本院聲明：上訴駁回。
三、本件經依民事訴訟法第463條準用同法第270條之1第1項第3
    款規定，整理並協議簡化爭點及不爭執之點後，兩造同意僅
    就言詞辯論所陳述之事實及主張之法律關係為論斷：
  (一)兩造不爭執之事項：
   １系爭房地係戊○○與丙○兩人於婚姻關係存續中所取得，
     且系爭房地於96年1月15日兩人協議離婚時，係登記於丙○
     名下所有。丙○於92年8月6日提供系爭房地與聯邦銀行設
     定最高限額960萬元之抵押權，並辦妥設定登記。
   ２上訴人與丙○前因移轉系爭房地所有權一事涉訟，經原審
     於96年4月24日以96年度訴字第41號民事判決丙○應將系爭
     房地所有權移轉登記予上訴人，丙○依法提起上訴，該案
     現繫屬於本院96年度上字第457號。
   ３丙○於96年1月15日在乙○○、甲○○見證下，與戊○○簽
     訂離婚協議書，將系爭房地列為剩餘財產分配予戊○○，
     並於同年2月2日辦妥系爭所有權移轉登記。
  (二)兩造爭執之事項：
   １戊○○與丙○間離婚協議及剩餘財產分配之約定是否為通
     謀虛偽意思表示？
   ２被上訴人間所為之夫妻剩餘財產差額分配是否因違反民法
     第1030條之1規定，依民法第71條之規定而無效？
   ３上訴人是否得依民法第113條、第179條及第184條第1項前
     段、後段之規定，請求塗銷被上訴人戊○○與丙○間就系
     爭房地所為之移轉登記？
   ４系爭房地登記於丙○名下，戊○○於離婚時是否信賴該登
     記而分配取得系爭房地，是否應受土地法第43條信賴登記
     規定之保護？
   ５上訴人得否依民法第244條第1、2項規定，請求撤銷戊○○
     與丙○間就系爭房地所為之債權及物權移轉登記行為？本
     件是否有同法條第3項的適用？
四、茲就兩造之爭點分別論述於下：
  (一)戊○○與丙○間離婚協議及剩餘財產差額分配之約定，非為
    通謀虛偽意思表示：
  １按當事人主張有利於己之事實者，就其事實有舉證之責任。
    民事訴訟法第277條前段定有明文。上訴人主張戊○○與丙
    ○間離婚協議及剩餘財產分配之約定，均為通謀虛偽意思表
    示之事實，無非以戊○○所製作丙○之父柏良軍服藥、進食
    之記錄表、台北古亭五府宮進香行程表、丙○之母柏廖美惠
    與丙○之子女合影之照片（見原審卷第172頁至第182頁）及
    證人柏廖美惠之證詞為據。經查，證人柏廖美惠於原審到庭
    證稱：丙○結婚以後就沒有跟我住在一起，夫妻感情甚篤；
    86 年間他們講離婚時我人在美國，後來回來才知道；兩人
    一起開公司，互相配合良好，不曾提及婚姻出狀況；96年1
    月15 日丙○、戊○○復一起至其住處將其夫接去照顧，同
    年2月上旬方將其夫送回；96年4月其至丙○住處探望孫子，
    孫子未提及父母離婚之事；96年6月間丙○、戊○○又一起
    隨五府宮搭遊覽車至南部進香等語（見原審卷第162頁背面
    至第166頁）。依證人柏廖美惠之證述，被上訴人等於86年
    間，確曾經離婚一事，亦有離婚協議書、戶籍謄本為證 (
    見原審卷第107頁、第108頁)，且證人柏廖美惠長年未與被
    上訴人等同住，被上訴人間之婚姻狀況，應非柏廖美惠所知
    悉，足徵被上訴人間之婚姻是否如柏廖美惠所稱夫妻感情甚
    篤，即有疑義。況被上訴人等未曾向柏廖美惠提及婚姻出狀
    況，不當然表示二人婚姻美滿，無離婚之可能；又96年1月
    15日丙○、戊○○簽署離婚協定書，兩人當日一起至柏廖美
    惠住處接走柏良軍，並由戊○○負責照料等情，縱認屬實，
    亦不能遽此推論二人於簽署離婚協議書時，並無離婚之真意
    ；而丙○之子女與柏廖美惠之對話內容，亦與與丙○、戊○
    ○之婚姻狀況無關，且證人柏廖美惠亦稱：其96年4月去探
    望丙○子女時，是去問孫子乖不乖，要何種生日禮物等，並
    未詢問丙○、戊○○之婚姻狀況，則僅由被上訴人等之子女
    於96年4月與柏廖美惠見面時，未提及父母離婚一事，亦不
    足以證明被上訴人間之離婚，係通謀虛偽而為。至被上訴人
    等於96年6月間有無隨五府宮其他信徒至南部進香一事，雖
    為被上訴人等所否認，然縱令屬實，亦僅能證明兩人有相同
    宗教信仰，與兩人有無合意離婚無關，是證人柏廖美惠之證
    詞，尚難認上訴人此部分之主張為真實。至上訴人所提出之
    上開書證，核與待證事實即被上訴人間之協議離婚及剩餘財
    產差額分配，是否為通謀虛偽意思表示一事無關，自無法資
    為有利於上訴人之認定。
  ２上訴人另以丙○與戊○○合謀不實開立柏良軍及柏廖美惠之
    帳戶，製造不實之資金流向，再以左手進、右手出之手段，
    將柏良軍及柏廖美惠所有之不動產移轉登記至丙○名下，為
    規避丙○應負塗銷或移轉所有權予柏良軍與柏廖美惠之債務
    ，意圖避免將來受強制執行，而將丙○名下之不動產，以離
    婚後夫妻剩餘財產差額分配名義，移轉至戊○○名下，依經
    驗法則與論理法則，可自上開之間接事實推論本件亦有通謀
    虛偽意思表示乙節。惟按所謂論理法則，係指依立法意旨或
    法規之社會機能就法律事實所為價值判斷之法則而言。所謂
    經驗法則，係指由社會生活累積的經驗歸納所得之法則而言
    ；凡日常生活所得之通常經驗及基於專門知識所得之特別經
    驗均屬之。查，兩造與柏良軍、柏廖美惠間，因不動產涉訟
    有多起訴訟案件繫屬法院中，上訴人所陳之前揭間接事實要
    為另案訴訟中有爭議之事實，有待承審法院為判斷，自不得
    單憑上訴人片面之指陳，即認依論理與經驗法則，而推論被
    上訴人間有虛偽通謀之意思表示。又上訴人告發被上訴人等
    因辦理假結婚之登記，有偽造文書之犯行，亦經臺灣臺北地
    方法院檢察署檢察官予以不起訴處分，此有臺灣臺北地方法
    院檢察署檢察官以96年度偵字第15833號不起訴處分書附卷
    可稽 (見本院卷一第269頁)。綜上，上訴人未能舉證證明戊
    ○○與丙○間離婚協議及剩餘財產差額分配之約定，均為通
    謀虛偽意思表示，依首揭規定，自難作有利於上訴人之認定
    。上訴人依民法第87條、第113條之規定，請求戊○○塗銷
    系爭房地所有權移轉登記，洵屬無據。
  (二)按法定財產制關係消滅時，夫或妻現存之婚後財產，扣除婚
    姻關係存續所負債務後，如有剩餘，其雙方剩餘財產之差額
    ，應平均分配。民法第1030條之1第1項前段定有明文。查剩
    餘財產差額分配請求權係因夫妻之身分關係而產生，其本質
    雖屬財產權，但不失其專屬性；倘夫妻於離婚時，就渠等剩
    餘財產差額分配為約定，雙方即應受該約定之拘束，亦可約
    定一方拋棄其餘剩餘財產分配請求權，即基於私法自治原則
    ，得由夫妻自行協議為之；且觀之同法條第2項規定，依前
    項規定，平均分配顯失公平者，法院得調整或免除其分配額
    。可知民法第1030條之1之規定，非為強制規定。上訴人主
    張被上訴人間所為之夫妻財產剩餘差額分配，將非屬剩餘財
    產列入分配，違反民法第1030條之1強制規定，依民法第71
    條之規定而無效，自無可取。
  (三)上訴人主張被上訴人等通謀而為虛偽意思表示，以非剩餘財
    產之系爭房地作為差額分配之標的物而為登記原因之所有權
    移轉登記，戊○○因而受有登記利益，致其受損害，依民法
    第113條、第179條及第184條第1項前段、後段之規定，請求
    塗銷戊○○與丙○間就系爭房地所為之移轉登記等語。經按
    因故意或過失，不法侵害他人之權利者，負損害賠償責任。
    故意以背於善良風俗之方法，加損害於他人者亦同。民法第
    184條第1項固有明文。查，戊○○與丙○間離婚協議及剩餘
    財產分配之約定，非為通謀虛偽意思表示，已詳如前述，上
    訴人依民法第184條第1項侵權行為法則，請求塗銷戊○○就
    系爭房地所為所有權移轉登記物權行為，洵屬無據。又上訴
    人與丙○就系爭房地是否有買賣契約存在，因有爭議而另案
    訴訟中，在該案判決確定前，丙○對上訴人是否負有移轉系
    爭房地所有權之債務即有疑義，上訴人指稱系爭房地非屬丙
    ○、戊○○離婚時之剩餘財產，自非可採。從而，上訴人主
    張被上訴人等以非剩餘財產之系爭房地作為差額分配之標的
    物而為登記原因之所有權移轉登記，戊○○因而受有登記利
    益，致其受損害，依民法第113條、第179條及第184條第1項
    之規定，請求撤銷戊○○與丙○就系爭房地所為之剩餘財產
    差額分配債權行為及所有權移轉登記物權行為，並塗銷戊○
    ○與丙○間就系爭房地所為之移轉登記，為無理由。至戊○
    ○於離婚時因剩餘財產差額分配取得系爭房地，應否受土地
    法第43條信賴登記規定之保護，則毋庸予以審酌，併此敘明
    。
  (四)上訴人復主張丙○與戊○○以非法剩餘財產差額分配所為移
    轉登記，係自始無效，丙○得隨時請求戊○○塗銷系爭移轉
    登記，然其怠於行使權利，上訴人自得依民法第242條規定
    行使代位權，代位丙○請求塗銷戊○○之所有權移轉登記乙
    節。按民法第242條前段所定債務人怠於行使其權利時，債
    權人因保全債權，得以自己之名義，行使其權利之先決條件
    ，須債務人果有此權利，且在可以行使之狀態，始有債權人
    代位行使之可言。(最高法院65年台上字第381號判例要旨參
    照)，茲丙○與戊○○間之剩餘財產差額分配並無不法，渠
    等就系爭房地所為之所有權移轉登記，亦無自始無效之情事
    ，上訴人主張代位丙○行使請求戊○○塗銷系爭房地所有權
    移轉登記，殊非有理。
  (五)按債務人所為之無償行為，有害及債權者，債權人得聲請法
    院撤銷之。債務人所為之有償行為，於行為時明知有損害於
    債權人之權利者，以受益人於受益時亦知其情事者為限，債
    權人得聲請法院撤銷之。債務人之行為非以財產為標的，或
    僅有害於以給付特定物為標的之債權者，不適用前二項之規
    定。民法第244條第1項、第2項、第3項定有明文。經查，上
    訴人係主張被上訴人間就系爭房地之所有權移轉登記，有害
    及上訴人之債權，而請求塗銷，然縱認上訴人對丙○有請求
    移轉系爭房地所有權之債權存在，惟上訴人之債權內容乃為
    系爭房地特定物之給付，核諸上開說明，上訴人並無行使同
    法條第1、2項撤銷權之權利，從而，上訴人主張依同條第4
    項規定，請求回復原狀，為無理由。另上訴人主張戊○○如
    不能塗銷系爭房地移轉登記時，應給付上訴人1,000萬元及
    法定遲延利息云云，因本院認定戊○○並無塗銷系爭房地所
    有權移轉登記之義務，如同前述，是上訴人此部分之請求，
    亦為無理由。
  (六)至上訴人主張丙○於92年8月6日提供系爭房地予訴外人聯邦
    銀行設定最高限額960萬元之抵押權，詎其出售系爭房地時
    並未塗銷該抵押權設定，上訴人自得依民法第353條規定，
    請求丙○賠償因債務不履行致上訴人所受之損害即960萬元
    。經查，丙○於92年8月6日就系爭房地辦理設定最高限額
    960萬元之抵押權予訴外人聯邦銀行，固有建物登記第二類
    謄本、土地登記第二類謄本附卷可稽 (見本院卷二第222頁
    至第224頁)。惟系爭房地所有權業經移轉登記予戊○○ (
    見原審卷第18頁至第20頁)，上訴人請求塗銷被上訴人間就
    系爭房地之所有權移轉登記，為無理由，已如前述，是承受
    前揭抵押權者為戊○○，要與上訴人無關，對上訴人亦不生
    任何損害，上訴人基於買受人之地位，請求債務不履行之損
    害賠償，洵屬無據。
五、綜上所述，上訴人主張被上訴人戊○○與丙○間離婚協議及
    剩餘財產分配之約定，為通謀虛偽意思表示；被上訴人間所
    為之夫妻財產剩餘分配違反民法第1030條之1強制規定；被
    上訴人間就系爭房地所為之移轉登記，有害及其債權，為不
    足採；被上訴人等抗辯渠等間之協議離婚及剩餘財產差額分
    配，並非通謀虛偽意思表示，自屬可信。從而，上訴人本於
    民法第87條、第71條、第113條、第184條第1項、第179條、
    第242條前段、第244條第1項、第2項之規定，請求撤銷丙○
    與戊○○間就系爭房地移轉所為之債權行為及物權行為，暨
    請求戊○○應塗銷系爭房地所有權移轉登記；如不能塗銷移
    轉登記時，戊○○應給付上訴人1000萬元及法定遲延利息，
    丙○應給付上訴人960萬元，為無理由，不應准許。原審為
    上訴人敗訴之判決，及駁回其假執行之聲請，核無不合。上
    訴意旨指摘原判決不當，求予廢棄改判，為無理由，應予駁
    回，其追加不當得利為訴訟標的部分，亦為無理由，應併予
    駁回。
六、本件事證已臻明確，兩造其餘陳述及攻擊防禦方法，經審酌
    後核與判決結果不生影響，不再一一論述，併此敘明。
七、據上論結，本件上訴及追加之訴均為無理由，依民事訴訟法
    第449條第1項、第78條，判決如主文。
中    華    民    國    98    年    3    月    31    日
                    民事第十三庭
                        審判長法  官  黃騰耀
                              法  官  周舒雁
                              法  官  陳姿岑
正本係照原本作成。
如不服本判決，應於收受送達後20日內向本院提出上訴書狀，其
未表明上訴理由者，應於提出上訴後20日內向本院補提理由書狀
（均須按他造當事人之人數附繕本）上訴時應提出委任律師或具
有律師資格之人之委任狀；委任有律師資格者，另應附具律師資
格證書及釋明委任人與受任人有民事訴訟法第466條之1第1項但
書或第2項（詳附註）所定關係之釋明文書影本。
中    華    民    國    98    年    3     月    31    日
                              書記官  黃慶霽
附註：
民事訴訟法第466條之1（第1項、第2項）：
對於第二審判決上訴，上訴人應委任律師為訴訟代理人。但上訴
人或其他法定代理人具有律師資格者，不在此限。
上訴人之配偶、三親等內之血親、二親等內之姻親，或上訴人為
法人、中央或地方機關時，其所屬專任人員具有律師資格並經法
院認為適當者，亦得為第三審訴訟代理人。


司法院資訊處製作；財團法人民間司法改革基金會備份。
